臺灣高等法院民事判決　　　　　　　　　96年度上易字第37號
上　訴　人　甲○○
訴訟代理人　陳慶禎律師
複　代理人　乙○○
被　上訴人　張德麟即李玉鳳遺產管理人
上列當事人間請求清償借款事件，上訴人對於中華民國95年12月
11日臺灣新竹地方法院94年度重訴字第124號第一審判決提起上
訴，並為上訴聲明之減縮（即上訴之部分撤回）及為追加之訴，
本院於96年4月3日言詞辯論終結，判決如下：
    主      文
原判決關於駁回上訴人後開第二項之訴部分及該部分訴訟費用（
確定部分除外）之裁判均廢棄。
被上訴人應再給付上訴人新台幣壹拾貳萬元，及自民國九十四年
九月十日起，至清償日止，按年息百分之五計算之利息。
上訴人追加之訴駁回。
第一審關於廢棄部分之訴訟費用新台幣壹仟貳佰貳拾元，及第二
審訴訟費用（撤回上訴部分除外）新台幣壹仟捌佰拾元，由被
上訴人負擔。
    事實及理由
一、程序方面：
  (一)被上訴人經合法通知未於言詞辯論期日到場，核無民事訴訟
    法第386條各款所列情形，爰依上訴人之聲請，由其一造辯
    論而為判決。
  (二)按訴之變更或追加，非經他造同意，不得為之，但擴張、減
    縮應受判決事項之聲明者，不在此限，民事訴訟法第446條
    第1項、第255條第1項第3款分別定有明文。查上訴人依消費
    借貸之法律關係，於原審以先位之訴請求被上訴人給付新台
    幣（下同）6,787,358元，及自起訴狀繕本送達翌日起至清
    償日止，按年息百分之五計算之利息，經原審判命被上訴人
    給付50,000元，及自民國94年9月10日起至清償日止，按年
    息百分之五計算之利息，上訴人原僅就「李玉鳳房屋二次工
    程增加部份及各項應付而未付款項請款單」（下稱系爭請款
    單）所載款項之第1至18項金額計1,137,358元本息部分提起
    上訴，雖於民國96年3月5日以「民事追加暨準備書狀」就系
    爭請款單第10至12項及第14至18項金額計192,358元部分追
    加委任之法律關係，惟嗣於該日本院準備程序期日復表示僅
    對系爭請款單第13項金額120,000元部分上訴，並減縮上訴
    聲明為：「一原判決駁回上訴人後項請求部分廢棄。二被上
    訴人應再給付上訴人120,000元，及自94年9月10日起至清償
    日止，按年息百分之20計算之利息」，關於上訴人之訴訟代
    理人於該準備程序期日陳明：「原證一未付款項請款單第十
    三項明確屬於借貸關係，原審這部分沒有判給上訴人是不對
    的，至於其他項目另外以別的法律關係向地院起訴追償」等
    語（見本院卷第30頁），核屬對上開減縮聲明以外之上訴部
    分，寓有不再請求本院裁判之意，亦即撤回該部分之上訴，
    合予指明。至關於利息部分之請求逾年息百分之五部分，則
    屬在本院方為擴張應受判決事項之聲明，揆之首揭規定，應
    予准許。
二、上訴人起訴主張：李玉鳳於85年起陸續向上訴人借款，至90
    年初，其借貸之金額已達6,787,358元，其中5,600,000元部
    分，係因其於85年7月19日與上訴人簽訂合建契約，由其提
    供其所有坐落新竹市○○段○○段第376、376之1地號2筆土
    地供上訴人興建2棟3層樓房屋，上訴人則提供建築資金並負
    責興建房屋，雙方並約定於建築完成後各分得1棟房屋及基
    地，而為擔保上訴人之權益，李玉鳳乃同意於85年7月31日
    與上訴人簽訂「抵押借貸」契約，由其向上訴人借貸
    5,600,000元供建築房屋，其中1,137,358元部分，係為房屋
    2次施工即增建工程款之用，另50,000元部分，則係李玉鳳
    於90年初因車禍受傷向上訴人借貸供作醫療費用。又李玉鳳
    就其向上訴人之借款5,600,000元部分，與上訴人約定之還
    款日期為87年6月1日，詎李玉鳳屆期並未清償，而其餘借款
    直至李玉鳳於90年6月16日死亡時，亦分文未償，實已違反
    民法第478條所規定借用人返還借用物之義務，惟李玉鳳並
    無繼承人，經原法院以92年度財管字第16號民事裁定指定被
    上訴人為遺產管理人，上訴人即委由律師於93年2月16 日發
    函請求被上訴人應於5日內清償李玉鳳之債務，被上訴人於
    同年5月18日函覆否認上訴人之借款債權存在，爰先位聲明
    依消費借貸之法律關係，請求被上訴人給付上訴人
    6,787,358元及自起訴狀繕本送達翌日起，至清償日止，按
    年息百分之五計算之利息。另上訴人與李玉鳳於85年7月19
    日所簽訂之合建契約，係約定由上訴人取得系爭376-1地號
    土地及其上新竹市○○段○○段600建號建物，李玉鳳則取
    得系爭376地號土地及其上新竹市○○段○○段599建號建物
    ，而為保障上訴人之權益，雙方復約定由上訴人保管系爭
    376、376-1地號土地之所有權狀，嗣因李玉鳳欲賣屋以清償
    其對外之債務，乃經由上訴人出面接洽訴外人歐健華夫婦購
    屋，因歐氏夫婦於86年間所欲購買者為系爭376-1地號土地
    及其上600建號建物，上訴人始與李玉鳳合意變更原先合建
    契約之約定，將系爭376-1地號土地及其上600建號建物改歸
    李玉鳳所有，系爭376地號土地及其上599建號建物則改歸上
    訴人所有，而合建契約之第1、2點內容亦作相應之修改，其
    後上訴人並代李玉鳳處理系爭376-1地號及600建號建物出售
    予歐健華夫婦之事宜，且為便宜行事，與歐健華夫婦所訂之
    不動產買賣契約書（即私契），出賣人欄乃逕以上訴人之名
    義為之，然事實上出賣人確為李玉鳳，且上訴人並悉數將歐
    健華夫婦購買房地之價金交付予李玉鳳。李玉鳳因獲分配之
    不動產已出售予歐建華夫婦，乃又希望能取得系爭376地號
    土地及其上599建號建物，遂再與上訴人約定於其清償上訴
    人興建2棟房屋所支出之費用即借貸款項時，系爭376地號土
    地及其上599建號建物應歸李玉鳳所有，倘李玉鳳無力清償
    ，則雙方之合建契約之法律關係仍繼續存在，李玉鳳即應依
    約將系爭376地號土地及其上599建號建物所有權移轉登記予
    上訴人，為附條件之合建契約關係，嗣因李玉鳳未予清償，
    故於上訴人蓋好前述2棟3層樓房屋後，李玉鳳本應依約將系
    爭376地號土地及其上599建號建物之所有權移轉登記予上訴
    人，詎李玉鳳卻遲未辦理，雖其生前將該房地之所有權狀交
    予上訴人保管，以擔保對合建契約之履行，惟其卻仍藉故拖
    延辦理所有權之移轉，且其印鑑章均託訴外人李國泰保管，
    致上訴人一直無法辦理移轉登記，李玉鳳死亡後，訴外人李
    國泰仍拒絕交出李玉鳳之印鑑章，爰依合建契約之法律關係
    ，備位聲明請求被上訴人應將系爭376地號土地及其上599建
    號建物之所有權移轉予上訴人。又系爭請款單之備註欄載明
    ：「李玉鳳於87/01/05正式遷入，因沒有錢支付以上款項，
    願意將新竹市○○路九巷四弄四十六號之房屋所有權狀及新
    竹市○○○○段五九九地號之土地所有權狀抵押於甲○○之
    處所，月息0.8%至付清日止」，係在上訴人為李玉鳳所有系
    爭599建號建物2次施工，而李玉鳳積欠上訴人工程款後所書
    立，應認雙方有成立消費借貸法律關係之真意。而系爭請款
    單第13項係記載「於85/03/14借款償還北區房屋（日息0.8%
    ）120,000」，顯為清償借款之性質，且有李玉鳳於85年3月
    14日所書立之借據為證，上訴人此部分之請求，應有理由（
    原審判命被上訴人應給付上訴人50,000元，及自94年9月10
    日起至清償日止，按年息百分之五計算之利息，而駁回上訴
    人其餘之訴，未據被上訴人提起上訴，而上訴人僅就系爭請
    款單所載款項之第1至18項金額計1,137,358元本息部分提起
    上訴，嗣並減縮上訴聲明請求被上訴人應再給付上訴人系爭
    請款單第13項所載之金額120,000元，及自94年9月10日起至
    清償日止，按年息百分之20計算之利息，逾此部分則屬撤回
    上訴，故不在本院審理範圍）等情。並聲明：(一)原判決駁回
    上訴人後項請求部分廢棄。(二)被上訴人應再給付上訴人
    120,000元，及自94年9月10日起至清償日止，按年息百分之
    20計算之利息。
三、被上訴人經合法通知未到庭，亦未提出書狀為任何陳述，其
    於原審則以：從系爭請款單之記載，充其量僅可看出係上訴
    人就李玉鳳因合建契約所取得之系爭599建號建物所為2次施
    工而支出之工程款，屬上訴人與李玉鳳間關於工程款之債權
    、債務關係，上訴人據此主張其與李玉鳳間有借貸關係，並
    無理由等語置辯。
四、兩造不爭執之事實：
  (一)李玉鳳於87年1月5日「李玉鳳房屋二次工程增加部份及各項
    應付而未付款項請款單」之簽認處所為簽名及印文為真正，
    有該請款單影本在卷可參（見原審卷第1宗第6頁）。
  (二)李玉鳳於90年6月16日死亡，經原法院以92年度財管字第16
    號民事裁定指定被上訴人為其遺產管理人，有原法院檢察署
    相驗屍體證明書、原法院92年度財管字第12號民事裁定等影
    本附卷足稽（見原審卷第1宗第157至159頁）。
五、上訴人主張系爭請款單及其備註欄係在上訴人為李玉鳳所有
    系爭599建號建物2次施工，李玉鳳積欠上訴人工程款後所書
    立，應認雙方有成立消費借貸法律關係之真意。況系爭請款
    單第13項係載明「於85/03/14借款償還北區房屋（日息0.8%
    ）120,000」，顯為清償借款之性質，且有李玉鳳於85年3月
    14日所書立之借據為證，李玉鳳至90年6月16日死亡時，仍
    分文未償，實已違反民法第478條所規定借用人返還借用物
    之義務，惟李玉鳳並無繼承人，經原法院以92年度財管字第
    16號民事裁定指定被上訴人為遺產管理人，上訴人即委由律
    師於93年2月16日發函請求被上訴人應於5日內清償李玉鳳之
    債務，被上訴人於同年5月18日函覆否認上訴人之借款債權
    存在，爰依消費借貸之法律關係，請求被上訴人應再給付上
    訴人120,000元，及自94年9月10日起至清償日止，按年息百
    分之20計算之利息云云，惟為被上訴人所否認。經查：
  (一)按當事人主張有利於己之事實者，就其事實有舉證之責任，
    民事訴訟法第277條前段定有明文。消費借貸，為要物契約
    ，須以金錢或其他代替物之交付為構成要件，如對於交付之
    事實有爭執，自應由主張已交付之貸與人負舉證責任。查上
    訴人所提系爭請款單之標題為「李玉鳳房屋二次工程增加部
    份及各項應付而未付款項請款單」，第13項係記載：「於85
    /03/14借款償還北區房屋（日息0.8%）120,000」，其備註
    欄則載明：「李玉鳳於87/01/05正式遷入，因沒有錢支付以
    上款項，願意將新竹市○○路九巷四弄四十六號之房屋所有
    權狀及新竹市○○○○段五九九地號之土地所有權狀抵押於
    甲○○之處所，月息0.8%至付清日止」等語，有該請款單影
    本足憑（見原審卷第1宗第6頁），而兩造並不爭執李玉鳳於
    該請款單之簽認處所為簽名及印文為真正，參以上訴人所提
    李玉鳳於85年3月14日所書立之借據復表明：「立據人李玉
    鳳茲因欲返還北區房屋新台幣（下同）壹拾貳萬元故向甲○
    ○先生借貸壹拾貳萬元，返還日期為八十七年二月一日，恐
    口無憑，特立此據，以資為憑。此致甲○○先生」等語，亦
    有借據影本附卷可稽（見本院卷第46頁），堪認上訴人就其
    與李玉鳳間有120,000元之消費借貸法律關係存在乙節已盡
    其舉證責任。
  (二)按給付無確定期限者，債務人於債權人得請求給付時，經其
    催告而未為給付，自受催告時起，負遲延責任，其經債權人
    起訴而送達訴狀者，與催告有同一之效力；遲延之債務，以
    支付金錢為標的者，債權人得請求依法定利率計算之遲延利
    息；應付利息之債務，其利率未經約定，亦無法律可據者，
    週年利率為百分之五，民法第229條第2項、第233條第1項前
    段、第203條分別定有明文。查李玉鳳就前述向上訴人所借
    用之120,000元，雖約定以87年2月1日為清償期，惟於87年1
    月5日復另行簽認系爭請款單表示：「李玉鳳於87/01/05正
    式遷入，因沒有錢支付以上款項，願意將新竹市○○路九巷
    四弄四十六號之房屋所有權狀及新竹市○○○○段五九九地
    號之土地所有權狀抵押於甲○○之處所，月息0.8%至付清日
    止」等語，顯已合意取消借據所訂定之清償期，而改約定為
    未有確定清償期限之借款，依上開規定，被上訴人於經上訴
    人起訴請求清償借款而於94年9月9日收受起訴狀繕本時起，
    即負遲延責任。又李玉鳳於85年3月14日所書立之借據並未
    有關於給付利息或遲延利息之記載，系爭請款單第13項固載
    明：「於85/03/14借款償還北區房屋（日息0.8%）120,000
    」，然被上訴人之給付既無確定期限，即難逕認日息0.8%係
    屬遲延利息利率之約定，而應依法定利率計算遲延利息，則
    上訴人依消費借貸之法律關係，請求被上訴人給付120,000
    元，及自起訴狀繕本送達翌日即94年9月10日起，至清償日
    止，按年息百分之五計算之法定遲延利息，尚屬有據，逾此
    範圍之請求，為無理由，不應准許。
六、綜上所述，本件上訴人提起上訴依消費借貸之法律關係，請
    求被上訴人再給付上訴人120,000元，及自94年9月10日起至
    清償日止，按年息百分之五計算之利息，洵屬正當，應予准
    許。原審就此部分為上訴人敗訴之判決，並駁回其假執行之
    聲請，自有未洽。上訴意旨指摘原判決此部分不當，求予廢
    棄改判，為有理由，爰由本院予以廢棄改判，如主文第2項
    所示（本件訴訟標的之金額未逾1,500,000元，不得上訴第
    三審，毋庸為假執行之宣告）。又上訴人於本院追加請求被
    上訴人給付利息逾年息百分之五部分，為無理由，已如上述
    ，其追加之訴應予駁回。
七、本案事證已臻明確，兩造其餘主張、陳述及所提之證據，經
    審酌後認與判決結果不生影響，爰不一一論述，附此敘明。
八、據上論結，本件上訴為有理由，追加之訴為無理由，爰依民
    事訴訟法第450條、第78條，判決如主文。
中　　華　　民　　國　　96　　年　　4 　　月　　17　　日
                　　民事第四庭
                        審判長法  官　張劍男
                　　　　      法  官  丁蓓蓓
                　　　　      法  官　陳昆煇
正本係照原本作成。
不得上訴。
中　　華　　民　　國　　96　　年　　4 　　月　　17　　日
　　　　　　　　　　　　　　　書記官  李佳樺
